臺灣士林地方法院刑事判決
111年度訴字第13號
公  訴  人  臺灣士林地方檢察署檢察官
被      告  戴宏偉



上列被告因詐欺等案件，經檢察官提起公訴（110年度偵字第217
21號），因其所犯為死刑、無期徒刑、最輕本刑為3年以上有期
徒刑或高等法院管轄第一審案件以外之罪，且於準備程序進行中
，先就被訴事實為有罪之陳述，經本院合議庭裁定由受命法官獨
任進行簡式審判程序，本院判決如下：
    主  文
戴宏偉犯三人以上共同冒用公務員名義詐欺取財未遂罪，累犯，
處有期徒刑壹年貳月。扣案如附表所示之物，均沒收。
    事  實
一、戴宏偉於民國110年9月5日因前案執行完畢釋放後，於同年1
    0月間，依臉書刊登之應徵工作廣告，與真實身分不詳、暱
    稱「特斯拉」之成年人聯絡，加入由「特斯拉」、真實身分
    不詳、綽號「倉鼠」、「主任」等3名以上成年人以實施詐
    術為手段，所組成具有持續性、牟利性之有結構性詐欺集團
    犯罪組織（下稱本案詐欺集團），並於110年11月18日依「
    特斯拉」之指示，以名為「嘎嘎嘎」之紙飛機通訊軟體對話
    群組，與本案詐欺集團成員聯絡，推由戴宏偉負責列印偽造
    之公文書持向被害人當面收取款項。真實身分不詳之本案詐
    欺集團成年成員於110年11月19日上午10時30分許，佯以中
    華電信人員之身分，以電話向劉綏華詐稱劉綏華之個人資料
    外洩，遭冒名申辦門號，將轉由警察單位處理等詞後，另2
    名真實身分不詳之本案詐欺集團成年成員隨即分別冒用張警
    官、主任檢察官陳永發等公務員名義，以電話向劉綏華訛稱
    劉綏華個人資料遭冒用涉及刑案遭通緝，須提供資金公證等
    詞，致劉綏華陷於錯誤，依指示於同日下午2時30分許，在
    臺北市○○區○○路000巷0號前，將現金新臺幣（下同）76萬元
    交予真實身分不詳、自稱「林專員」之成年男子（無證據證
    明戴宏偉就劉綏華遭詐騙76萬元部分，具有犯意聯絡或行為
    分擔）。嗣劉綏華於同日下午3時許，再度接獲真實身分不
    詳之本案詐欺集團成年成員來電，對方佯稱劉綏華郵局帳戶
    亦須提供68萬元進行公證，否則將遭通緝、限制出境及凍結
    帳戶等詞，劉綏華此時始覺有異，經向警方聯繫確認對方為
    詐欺集團而未陷於錯誤，並依警方指示佯示同意交付金錢公
    證，「特斯拉」及「主任」隨即通知戴宏偉，戴宏偉遂與「
    特斯拉」、「主任」等本案詐欺集團成員基於意圖為自己不
    法所有之3人以上共同冒用公務員名義詐欺取財及偽造公文
    書之犯意聯絡，依指示於同日下午5時17分許，在位於臺北
    市○○區○○路000號1樓之統一超商社鑽門市，以ibon列印印有
    偽造「台北士林地檢署」印文各1枚之偽造「法務部行政執
    行假扣押處份命令」及「臺灣士林地方法院檢察署政務科偵
    查卷宗」公文書各1份（共3張），放入隨身背包，足以生損
    害於司法機關執行公務之正確性及劉綏華，戴宏偉復於同日
    晚間7時20分許，依「主任」之指示，前往臺北市○○區○○路0
    00巷0號前，與劉綏華見面，並向劉綏華自稱「李專員」，
    然尚未及自隨身背包取出上開偽造公文書交予劉綏華，即當
    場遭警逮捕，並經警查扣附表編號1、2所示偽造公文書，及
    附表編號3所示戴宏偉所有供與本案詐欺集團成員聯繫所用
    之行動電話1支，致未遂行詐欺犯行。
二、案經劉綏華訴由臺北市政府警察局士林分局報請臺灣士林地
    方檢察署檢察官偵查起訴。
    理  由
壹、程序事項
    被告戴宏偉所犯者非為死刑、無期徒刑、最輕本刑為3年以
    上有期徒刑之罪或高等法院管轄第一審案件，其於準備程序
    進行中，先就被訴事實為有罪之陳述，經告知簡式審判程序
    之旨，並聽取公訴人、被告之意見後，本院合議庭依刑事訴
    訟法第273條之1第1項規定，裁定由受命法官獨任以簡式審
    判程序進行本案審理。
貳、實體事項
一、事實認定部分 　　　　
（一）上開事實，業經被告於警詢、偵查及本院審理時均坦認無
      誤【見臺灣士林地方檢察署110年度偵字第21721號卷（下
      稱偵查卷）第16頁至第19頁、第75頁至第79頁、第137頁
      至第139頁，本院110年度聲羈字第292號卷第60頁至第61
      頁、111年度訴字第13號卷（下稱訴字卷）第56頁至第57
      頁、第62頁、第76頁】，並據證人即告訴人劉綏華於警詢
      時證述明確（見偵查卷第27頁至第31頁），復有扣案偽造
      公文照片、便利商店監視器錄影畫面翻拍照片在卷可稽（
      見偵查卷第49頁至第50頁、第59頁至第61頁），另有附表
      所示扣案物為證，堪以認定。
（二）按組織犯罪防制條例第2條規定：「本條例所稱犯罪組織
      ，指3人以上，以實施強暴、脅迫、詐術、恐嚇為手段或
      最重本刑逾5年有期徒刑之刑之罪，所組成具有持續性或
      牟利性之有結構性組織。前項有結構性組織，指非為立即
      實施犯罪而隨意組成，不以具有名稱、規約、儀式、固定
      處所、成員持續參與或分工明確為必要。」本件被告陳稱
      其於110年10月間在臉書看到應徵工作廣告，並在廣告下
      方留言，隨後由「特斯拉」與其聯絡，並於110年11月18
      日依「特斯拉」指示，加入名為「嘎嘎嘎」之紙飛機通訊
      軟體對話群組，該群組中有4、5名成員發言，「特斯拉」
      在群組指示其於110年11月19日上午自嘉義搭乘高鐵至臺
      北等候通知，再由「主任」指示其至便利商店以ibon列印
      假公文與被害人見面，並稱向被害人收得詐欺款項後，要
      放在指定地點通知「倉鼠」領取等情（見訴字卷第56頁）
      ，可見本案詐欺集團成員之人數在3人以上，且存續相當
      時間，分由不同成員擔負不同工作內容，組織縝密、分工
      精細，自需投入相當成本、時間，顯非為立即實施犯罪而
      隨意組成，已屬具有持續性、牟利性之有結構性組織，復
      係以實施詐術為手段，參酌首揭規定，自屬組織犯罪防制
      條例所定之犯罪組織無誤。因被告接觸之集團成員非僅單
      一，對於該集團成員之分工模式具有相當程度之認識，然
      其仍依對方之指示，列印偽造公文書、出面與詐欺被害人
      見面而參與集團分工，顯有參與犯罪組織之犯意及行為甚
      明，足認被告之自白與事實相符，本件事證明確，被告犯
      行堪以認定，應予依法論科。　
二、法律適用部分
（一）按公文書係指公務員職務上製作之文書，刑法第10條第3
      項定有明文；而刑法上偽造文書罪，係著重於保護公共信
      用之法益，即使該偽造文書所載名義製作人實無其人，而
      社會上一般人仍有誤信其為真正文書之危險，仍難阻卻犯
      罪之成立（最高法院54年台上字第1404號判例、101年度 
      台上字第5098號判決意旨可資參照）。本件扣案被告持有
      之文書上，印有「台北士林地檢署」、「臺灣士林地方法
      院檢察署政務科」、「主任檢察官陳永發」、「檢察官蔡
      鴻仁」、「書記官蘇俊宏」等機關公署名稱及公務員職稱
      、姓名等內容，並印有「台北士林地檢署」之印文，形式
      上係冒用公署及公務員名義製作之文書，客觀上對於不熟
      悉司法機關組織之一般民眾而言，已有誤信為真正之危險
      ，參酌上開所述，已合於公文書之要件，足以生損害於司
      法機關執行公務之正確性及告訴人。而被告所屬本案詐欺
      集團成員冒用警員及檢察官等公務員名義，向告訴人詐騙
      財物，幸因告訴人即時查證而未陷於錯誤，且被告依指示
      列印偽造公文書後，尚未及將偽造公文書交付告訴人即遭
      警查獲，是核被告所為，係犯組織犯罪防制條例第3條第1
      項後段之參與犯罪組織罪、刑法第211條之偽造公文書罪
      、同法第339條之4第2項、第1項第1款、第2款之3人以上
      共同冒用公務員名義詐欺取財未遂罪。其等偽造公印文，
      屬於偽造公文書之階段行為，不另論罪。
（二）起訴書所犯法條欄固未引用組織犯罪防制條例第3條第1項
      後段之參與犯罪組織罪；惟起訴書犯罪事實欄已敘明被告
      加入「特斯拉」、「倉鼠」等人組成之詐欺集團，擔任面
      交車手之事實，復經本院於準備程序及審理時，當庭告知
      組織犯罪防制條例第3條第1項後段之罪名，供被告行使訴
      訟防禦權（見訴字卷第62頁、第71頁），本院自應併予審
      理。
（三）按共同實行犯罪行為之人，在合同意思範圍以內，各自分
      擔犯罪行為之一部，相互利用他人之行為，以達其犯罪之
      目的者，即應對於全部所發生之結果，共同負責，不問犯
      罪動機起於何人，亦不必每一階段犯行，均經參與（最高
      法院96年度台上字第713號判決意旨可參）。本件固無證
      據證明被告直接對告訴人施用詐術；惟被告既與所屬詐欺
      集團成員依前述分工方式，推由被告負責列印由集團成員
      偽造之公文書並擔任車手出面向告訴人收款，顯與其他集
      團成員彼此分工，在合同意思範圍內，各自分擔犯罪行為
      之一部，並相互利用他人之行為，以達詐欺犯罪之目的，
      參酌前揭所述，被告自應就該詐欺集團成員行為之結果共
      同負責，是就所犯加重詐欺未遂及偽造公文書罪部分，應
      與「特斯拉」、「主任」等集團成員論以共同正犯。
（四）按刑罰責任之評價與法益之維護息息相關，對同一法益侵
      害為雙重評價，是過度評價；對法益之侵害未予評價，則
      為評價不足，均為法之所禁。又加重詐欺罪，係侵害個人
      財產法益之犯罪，其罪數之計算，核與參與犯罪組織罪之
      侵害社會法益有所不同，審酌現今詐欺集團之成員皆係為
      欺罔他人，騙取財物，方參與以詐術為目的之犯罪組織。
      倘若行為人於參與詐欺犯罪組織之行為繼續中，先後多次
      為加重詐欺之行為，因參與犯罪組織罪為繼續犯，犯罪一
      直繼續進行，直至犯罪組織解散，或其脫離犯罪組織時，
      其犯行始行終結。故該參與犯罪組織與其後之多次加重詐
      欺之行為皆有所重合，然因行為人僅為一參與犯罪組織行
      為，侵害一社會法益，屬單純一罪，應僅就「該案中」與
      參與犯罪組織罪時間較為密切之首次加重詐欺犯行論以參
      與犯罪組織罪及加重詐欺罪之想像競合犯，而其他之加重
      詐欺犯行，祗需單獨論罪科刑即可，無需再另論以參與犯
      罪組織罪，以避免重複評價。是如行為人於參與同一詐欺
      集團之多次加重詐欺行為，因部分犯行發覺在後或偵查階
      段之先後不同，肇致起訴後分由不同之法官審理，為裨益
      法院審理範圍明確、便於事實認定，即應以數案中「最先
      繫屬於法院之案件」為準，以「該案件」中之「首次」加
      重詐欺犯行與參與犯罪組織罪論以想像競合。縱該首次犯
      行非屬事實上之首次，亦因參與犯罪組織之繼續行為，已
      為該案中之首次犯行所包攝，該參與犯罪組織行為之評價
      已獲滿足，自不再重複於他次詐欺犯行中再次論罪，俾免
      於過度評價及悖於一事不再理原則（最高法院109年度台
      上字第3945號判決意旨可資參照）。本件被告陳稱其前因
      於108年間，加入詐欺集團擔任車手或洗車手，分別經臺
      灣臺中、橋頭、嘉義地方法院判刑，其於110年9月5日因
      執行臺灣臺中地方法院所科之刑完畢出監後，於同年10月
      間，與「特斯拉」聯絡，並加入本案詐欺集團，於同年11
      月19日依指示與3名不同被害人見面，最後1次被害人即為
      本案告訴人，其加入之本案詐欺集團與其先前於108年間
      加入之詐欺集團不是同一個詐欺集團等情（見訴字卷第56
      頁至第57頁），且本案為被告加入本案詐欺集團參與詐欺
      犯行中，最先繫屬於法院之案件，此有臺灣高等法院被告
      前案紀錄表在卷供參，參酌首揭所述，被告所犯參與犯罪
      組織罪，應與其所犯加重詐欺取財未遂罪、偽造公文罪成
      立想像競合犯，從重依3人以上共同詐欺取財未遂罪處斷
      。
（五）被告前因於108年8月間，加入前案詐欺集團參與詐欺等犯
      罪，經臺灣臺中地方法院以109年度金訴字第95號判決判
      處有期徒刑1年1月確定，於110年9月5日因縮刑期滿執行
      完畢，此有臺灣高等法院被告前案紀錄表在卷可參，其受
      徒刑之執行完畢後，5年以內故意再犯本件有期徒刑以上
      之罪，為累犯。依司法院釋字第775 號解釋意旨，審酌被
      告本案及前案均係加入詐欺集團參與犯罪，且其甫於110
      年9月5日入監執行前案徒刑完畢，即於同年10月間與本案
      詐欺集團成員聯繫，並於同年11月19日為本案偽造公文書
      犯行並與詐欺被害人見面，足認其前案及本案所為犯行之
      犯罪類型、行為態樣相同，顯未因前案而生警惕，對於刑
      罰之反應力甚屬薄弱，本院認依累犯規定加重最低本刑尚
      不至有過苛或違反比例、罪刑相當原則之情形，爰依刑法
      第47條第1項規定加重其刑。
（六）被告雖與本案詐欺集團成員基於犯意聯絡，推由集團成員
      於110年11月19日下午3時許，冒用公務員名義以前詞對告
      訴人施以詐術，著手於詐欺犯罪之實行，然因告訴人及時
      向警方求證，並未陷於錯誤而未遂，爰依刑法第25條第2
      項規定，按既遂犯之刑減輕，並先加後減之。
（七）按組織犯罪防制條例第8條第1項後段規定：「犯第3條之
      罪，偵查及審判中均自白者，減輕其刑。」又想像競合犯
      之處斷刑，本質上係「刑之合併」。其所謂從一重處斷，
      乃將想像競合犯組成之評價上數罪，合併為科刑一罪，其
      所對應之刑罰，亦合併其評價上數罪之數法定刑，而為一
      個處斷刑。易言之，想像競合犯侵害數法益者皆成立犯罪
      ，論罪時必須輕、重罪併舉論述，同時宣告所犯各罪名，
      包括各罪有無加重、減免其刑之情形，亦應說明論列，量
      刑時併衡酌輕罪部分量刑事由，評價始為充足，然後依刑
      法第55條前段規定「從一重處斷」，非謂對於其餘各罪可
      置而不論。因此，法院決定處斷刑時，雖以其中最重罪名
      之法定刑，做為裁量之準據，惟於裁量其輕重時，仍應將
      輕罪合併評價在內（最高法院108年度台上字第4405、440
      8號判決意旨可資參照）。本件被告於偵查及本院審理時
      ，對於參與本案詐欺集團之犯行均自白不諱，與組織犯罪
      防制條例第8條第1項後段規定相符；惟因其所犯參與犯罪
      組織罪係與所犯加重詐欺未遂、偽造公文書罪成立想像競
      合犯，並從重以加重詐欺未遂罪處斷，參酌首揭所述，被
      告符合上開減刑規定之事由應於量刑時併予審酌（詳後述
      ）。
（八）爰審酌被告前因加入詐欺集團參與詐欺等犯行經法院判刑
      確定，甫於110年9月5日執行完畢，竟未記取前案教訓，
      不思循正當途徑獲取生活所需，仍因貪圖加入詐欺集團之
      不法報酬，而為本案犯行，足見其法治觀念已有偏差，且
      其與本案詐欺集團成員冒用公務員名義對告訴人施詐，並
      偽造公文書之行為，影響民眾對於公務機關之信賴，對於
      國家公權力行使有不當影響，幸因告訴人及時查證而未陷
      於錯誤，致未交付金錢予被告；兼衡被告在本案詐欺犯罪
      組織中，僅擔任依指示列印偽造公文書及向被害人見面收
      款之角色，尚非犯罪核心成員。又被告於警詢、偵查及本
      院審理時均坦承犯罪，與組織犯罪防制條例第8條第1項後
      段自白減刑規定核屬相符。再被告於本院審理時，自陳具
      有高職肄業之學歷，因本案羈押前在工作擔任土水工作，
      月收入約4萬餘元，及其未婚、無子女，羈押前與父母、
      具有中度智能障礙之姐姐同住，其母親前因工作受傷，手
      部開刀治療無法工作，其需與父親共同扶養母親及姐姐，
      因從事土水工作之收入不足支應家中開銷，而為本案犯行
      等智識程度及生活狀況（見訴字卷第57頁、第76頁至第77
      頁）。另被告除因加入前案詐欺集團經法院判刑外，別無
      其他犯罪紀錄之品行，此有臺灣高等法院被告前案紀錄表
      在卷可佐等一切情狀，量處如主文所示之刑（被告所犯上
      開數罪因成立想像競合犯，雖依刑法第55條前段規定，從
      重依3人以上共同冒用公務員名義詐欺取財未遂罪處斷，
      然依同條後段規定，不得科以較輕罪名即偽造公文書所定
      最輕本刑即有期徒刑1年以下之刑，附此敘明）。
（九）按組織犯罪防制條例第3條第3項固規定：「犯第1項之罪
      者，應於刑之執行前，令入勞動場所，強制工作，其期間
      為3年。」惟此規定就受處分人之人身自由所為限制，違
      反憲法比例原則及憲法明顯區隔原則之要求，與憲法第8
      條保障人身自由之意旨不符，業經司法院釋字第812號解
      釋宣告自該解釋公布之日即110年12月10日起失其效力。
      本件被告雖係犯組織犯罪防制條例第3條第1項後段之參與
      犯罪組織罪，然同條第3項規定既經宣告失其效力，自無
      從適用該規定宣告強制工作，併此敘明。　　　
（十）沒收部分
　　1.按供犯罪所用、犯罪預備之物或犯罪所生之物，屬於犯罪
      行為人者，得沒收之，刑法第38條第2項前段定有明文。
      本件扣案如附表編號1、2所示文書係被告依集團成員指示
      列印之偽造公文書，尚未及交予告訴人即遭警查獲，而附
      表編號3所示行動電話為被告所有供與本案詐欺集團成員
      聯繫所用之物，業經被告於警詢、偵查及本院審理時陳明
      在卷（見偵查卷第17頁、第137頁，訴字卷第72頁），足
      認附表編號1、2所示公文為本案偽造公文書犯罪所生之物
      ，附表編號3所示行動電話係供本案犯罪所用之物，且均
      屬於被告，即應依刑法第38條第2項前段規定宣告沒收。
      又附表編號1、2所示公文書雖印有偽造之「台北士林地檢
      署」印文，然該等公文書本身既經依上開規定宣告沒收，
      即無庸再依刑法第219條規定，就其上印文重複宣告沒收
      。
　　2.起訴書記載告訴人於110年11月17日下午2時30分許，在臺
      北市○○區○○路000巷0號前，將現金76萬元交予「林專員」
      時，「林專員」交予告訴人收執之偽造「臺灣士林地方法
      院檢察署政務科偵查卷宗」2張所載公印文1枚屬偽造印文
      ，請求依刑法第219條規定宣告沒收。惟本案偵查卷第49
      頁至第50頁、第53頁至第57頁偽造公文書為同一份，係警
      方在被告身上查扣所得，此有本院公務電話紀錄在卷可憑
      （見訴字卷第45頁），且偵查卷第49頁、第53頁偽造之「
      臺灣士林地方法院檢察署政務科偵查卷宗」所載公証證物
      為「新台幣：陸拾捌萬元整」，與前述「林專員」向告訴
      人收取現金之金額不符，堪認本案偵查卷內偽造之公文書
      均非「林專員」交付告訴人之文書，檢察官復未提出起訴
      書所載「林專員」交付告訴人之偽造「臺灣士林地方法院
      檢察署政務科偵查卷宗」2張，即無從認定「林專員」交
      予告訴人收執之文書確印有偽造之印文，是檢察官就此部
      分聲請宣告沒收，難謂有據。
　  3.被告於前開時、地與告訴人見面時，尚未向告訴人收取現
      金，即當場遭警查獲，業如前述；又被告於本院審理時，
      陳稱其與「特斯拉」約定按比例計算其報酬數額，每週領
      取1次報酬，但尚未議妥其分取之比例，且其於110年11月
      19日為警查獲前，尚未領得本案報酬等情（見訴字卷第57
      頁），復無證據證明被告就本案獲有犯罪所得，即無從宣
      告沒收。
據上論斷，應依刑事訴訟法第273條之1第1項、第299條第1項前
段，組織犯罪防制條例第3條第1項後段，刑法第11條前段、第28
條、第211條、第339條之4第2項、第1項第1款、第2款、第55條
、第47條第1項、第25條第2項、第38條第2項前段，刑法施行法
第1條之1第1項，判決如主文。
本案經檢察官詹于槿提起公訴，檢察官余秉甄到庭執行職務。　
中　　華　　民　　國　　111 　年　　1 　　月　　19　　日
                  刑事第一庭法  官  邰婉玲
以上正本證明與原本無異。
如不服本判決，應於收受送達後20日內，向本院提出上訴書狀，
並應應敘述具體理由。其未敘述上訴理由者，應於上訴期間屆滿
後20日內，向本院補提理由書(均須按他造當事人之人數附繕本)
「切勿逕送上級法院」。
因疫情而遲誤不變期間，得向法院聲請回復原狀。
                            書記官  劉致芬
中　　華　　民　　國　　111 　年　　1 　　月　　19　　日
附錄本案論罪科刑法條全文：
中華民國刑法第211條
（偽造變造公文書罪）
偽造、變造公文書，足以生損害於公眾或他人者，處1年以上7年
以下有期徒刑。
中華民國刑法第339條之4
犯第339條詐欺罪而有下列情形之一者，處1年以上7年以下有期
徒刑，得併科1百萬元以下罰金：
一、冒用政府機關或公務員名義犯之。
二、三人以上共同犯之。
三、以廣播電視、電子通訊、網際網路或其他媒體等傳播工具，
    對公眾散布而犯之。
前項之未遂犯罰之。
組織犯罪防制條例第3條第1項
發起、主持、操縱或指揮犯罪組織者，處3年以上10年以下有期
徒刑，得併科新臺幣1億元以下罰金；參與者，處6月以上5年以
下有期徒刑，得併科新臺幣1千萬元以下罰金。但參與情節輕微
者，得減輕或免除其刑。
【附表】
編號 扣案物 數量 1 偽造之「臺灣士林地方法院檢察署政務科偵查卷宗」。 1張。 2 偽造之「法務部行政執行假扣押處份命令」。 2張。 3 IPHONE行動電話（含門號0000000000號SIM卡1張）。 1支。